ACORDAO-COMPLETO-2515597

ACÓRDÃO 17931/2021 ATA 37/2021 - PRIMEIRA CÂMARA

VISTOS, relatados e discutidos estes autos que tratam de ato de concessão de aposentadoria emitido pelo Tribunal Regional do Trabalho da 13ª Região.
ACORDAM os Ministros do Tribunal de Contas da União, reunidos em Sessão da 1ª Câmara, com fundamento no art. 71, inciso III, da Constituição Federal, nos arts. 1º, inciso V, e 39, inciso II, da Lei 8.443/1992, no art. 260, § 1º, do RI/TCU e ante as razões expostas pelo Relator, em:
9.1. considerar legal e conceder registro ao ato de concessão de aposentadoria emitido em favor de Rosângela Montenegro Nóbrega de Pontes;
9.2. encaminhar cópia desta deliberação ao Tribunal Regional do Trabalho da 13ª Região;
9.3. arquivar os presentes autos, nos termos do art. 169, inciso V, do RITCU.

Ato de aposentadoria encaminhado para fins de registro.

Primeira Câmara

3. Interessada: Rosângela Montenegro Nóbrega de Pontes (XXX.753.564-XX)

13.1. Ministros presentes: Walton Alencar Rodrigues (Presidente) e Jorge Oliveira (Relator).
13.2. Ministros-Substitutos convocados: Marcos Bemquerer Costa e André Luís de Carvalho.
13.3. Ministro-Substituto presente: Augusto Sherman Cavalcanti.

JORGE OLIVEIRA

Transcrevo como parte do Relatório a instrução elaborada na Secretaria de Fiscalização de Integridade de Atos e Pagamentos de Pessoal e de Benefícios Sociais (Sefip) , acolhida pelos dirigentes da unidade técnica:
"Exame das Constatações
9.	Ato: 24679/2019 - Inicial - Interessado: ROSANGELA MONTENEGRO NOBREGA DE PONTES - CPF: XXX.753.564-XX
9.1.	Parecer do Controle Interno: considerar o ato Legal.
9.2.	Constatações e análises: 
9.2.1.	Houve o registro de pelo menos uma rubrica com 'Denominação para análise pelo TCU = Vantagem de caráter pessoal (213 - VANTAGEM PES.L.9527/97 INAT.PR (Vantagem de caráter pessoal - Incorporação de quintos/décimos de função) - R$ 182,31) .
a. Justificativa do Gestor de Pessoal: Não há. Verificação efetuada no âmbito do TCU.
b. Análise do Controle Interno:  Não há. Verificação efetuada no âmbito do TCU.
c. Análise da Equipe Técnica: Legal
A incorporação de quintos decorrente do exercício de funções comissionadas até a edição da Lei 9.624/1998, 08/04/1998, está de acordo com o entendimento do TCU.
9.2.2.	Houve o registro de pelo menos uma rubrica com 'Denominação para análise pelo TCU = Decisão judicial (921 - QUINTOS DECISAO JUDICIAL INAT (Decisão judicial - Incorporação de quintos/décimos de função) - R$ 182,32) .
a. Justificativa do Gestor de Pessoal: Não há. Verificação efetuada no âmbito do TCU.
b. Análise do Controle Interno:  Não há. Verificação efetuada no âmbito do TCU.
c. Análise da Equipe Técnica: Ilegal
A incorporação dos quintos/décimos decorrentes do exercício de função/cargo em comissão exercidos no período de 08/04/1998 a 09/09/2001 está amparada por Decisão Judicial transitada em julgado. Referida decisão é de autoria de associação de classe. Não há comprovação de que o (a) servidor (a) era filiado (a) a autora da ação, na época, nem cópia de declaração expressa em que autoriza a referida entidade a defender os seus interesses na aludida ação.
Cumpre observar que o Supremo Tribunal Federal, ao julgar o RE 573.232/SC, assim deliberou em acórdão de repercussão geral:
'REPRESENTAÇÃO - ASSOCIADOS - ARTIGO 5º, INCISO XXI, DA CONSTITUIÇÃO FEDERAL. ALCANCE. O disposto no artigo 5º, inciso XXI, da Carta da República encerra representação específica, não alcançando previsão genérica do estatuto da associação a revelar a defesa dos interesses dos associados. TÍTULO EXECUTIVO JUDICIAL - ASSOCIAÇÃO - BENEFICIÁRIOS. As balizas subjetivas do título judicial, formalizado em ação proposta por associação, é definida pela representação no processo de conhecimento, presente a autorização expressa dos associados e a lista destes juntada à inicial.'
9.3.	O quadro resumo de ocorrências e, quando for o caso, o detalhamento da norma legal e da jurisprudência para as inconsistências acima elencadas encontra-se no anexo II dessa instrução. 
9.4.	Encaminhamento do ato: 
9.4.1.	Considerar ILEGAL e recusar registro  do ato de Aposentadoria de ROSANGELA MONTENEGRO NOBREGA DE PONTES do quadro de pessoal do órgão/entidade Tribunal Regional do Trabalho da 13ª Região/PB, com base nos arts. 71, inciso III, da Constituição Federal, 1º, inciso V, e 39, inciso II, da Lei 8.443/1992 e 260, § 1º, do Regimento Interno. 
9.4.2.	Com fulcro no art. 262, caput, do Regimento Interno deste Tribunal, determinar ao órgão/entidade Tribunal Regional do Trabalho da 13ª Região/PB que: 
a. dê ciência, no prazo de quinze dias, contados da notificação, do inteiro teor desta deliberação ao interessado, alertando-o de que o efeito suspensivo proveniente da interposição de eventuais recursos junto ao TCU não o exime da devolução dos valores percebidos indevidamente, caso o recurso não seja provido.
b. observe a modulação de efeitos fixada pelo Supremo Tribunal Federal no RE 638.115, caso haja comprovação de que o (a) servidor (a) era filiado (a) a Associação na época do trâmite da Ação Ordinária que ampara o referido pagamento, e que autorizou a referida entidade a defender os seus interesses na aludida ação.
CONCLUSÃO
10.	A abrangência e a profundidade das verificações levadas a efeito fundamentam convicção de que o ato 24679/2019 pode ser apreciado pela ilegalidade, em razão das irregularidades apontadas no item Exame das Constatações desta instrução, que representam afronta à legislação e à jurisprudência de referência.
11.	O aludido ato deu entrada neste Tribunal há menos de cinco anos, não sendo aplicável, portanto, o procedimento de contraditório e ampla defesa determinado pelo Acórdão 587/2011-TCU-Plenário.
PROPOSTA DE ENCAMINHAMENTO
12.	Ante o exposto, com fundamento no art. 71, inciso III, da Constituição Federal, no art. 1º, inciso V, e art. 39, incisos I e II, da Lei 8.443/1992, no art. 260 do Regimento Interno do Tribunal de Contas da União, propõe-se: 
12.1.	Considerar ILEGAL e recusar registro  do ato de Aposentadoria de ROSANGELA MONTENEGRO NOBREGA DE PONTES do quadro de pessoal do órgão/entidade Tribunal Regional do Trabalho da 13ª Região/PB, com base nos arts. 71, inciso III, da Constituição Federal, 1º, inciso V, e 39, inciso II, da Lei 8.443/1992 e 260, § 1º, do Regimento Interno.
12.2.	Com fulcro no art. 262, caput, do Regimento Interno deste Tribunal, determinar ao órgão/entidade Tribunal Regional do Trabalho da 13ª Região/PB que: 
12.2.1.	dê ciência, no prazo de quinze dias, contados da notificação, do inteiro teor desta deliberação ao interessado, alertando-o de que o efeito suspensivo proveniente da interposição de eventuais recursos junto ao TCU não o exime da devolução dos valores percebidos indevidamente, caso o recurso não seja provido.
12.2.2.	observe a modulação de efeitos fixada pelo Supremo Tribunal Federal no RE 638.115, caso haja comprovação de que o (a) servidor (a) era filiado (a) a Associação na época do trâmite da Ação Ordinária que ampara o referido pagamento, e que autorizou a referida entidade a defender os seus interesses na aludida ação."
2.	O Ministério Público junto ao TCU (MPTCU) se manifestou nos seguintes termos:
	"Trata-se da análise do ato inicial da aposentadoria de Rosângela Montenegro Nobrega de Pontes, no cargo de técnico judiciário, emitido pelo Tribunal Regional do Trabalho da 13ª Região/PB (peça 3) .
	Após análise semiautomática do ato em exame, a Sefip propôs a ilegalidade e negativa de registro em face do pagamento de parcela de quintos supostamente incorporados após 8/4/1998, com base em decisão judicial transitada em julgado, em ação proposta pela Associação Nacional dos Servidores da Justiça do Trabalho - Anajustra (peça 5) .
	 A Sefip consignou que "não há comprovação de que o (a) servidor (a) era filiado (a) a autora da ação, na época, nem cópia de declaração expressa em que autoriza a referida entidade a defender os seus interesses na aludida ação". Em face disso, entre os encaminhamentos do ato, propôs que o órgão "observe a modulação de efeitos fixada pelo Supremo Tribunal Federal no RE 638.115, caso haja comprovação de que o (a) servidor (a) era filiado (a) a Associação na época do trâmite da Ação Ordinária que ampara o referido pagamento, e que autorizou a referida entidade a defender os seus interesses na aludida ação" (peça 5) .
	Todavia, embora conste do ato o pagamento de parcela de quintos com base em decisão judicial, no valor de R$ 182,32, não foi informado no campo 'Funções Exercidas', nenhum período de exercício de função após 8/4/1998.
	 Em razão do exposto, este representante do Ministério Público de Contas da União opina pela realização de diligência ao órgão para que envie ao Tribunal o mapa de exercício de funções da ex-servidora, a fim de verificar a regularidade da incorporação de quintos e os respectivos períodos de exercício de função após 8/4/1998, que justificam o pagamento da parcela questionada."
	É o Relatório.

não há.

Procurador Rodrigo Medeiros de Lima

APOSENTADORIA. INCORPORAÇÃO DE QUINTOS/DÉCIMOS PELO EXERCÍCIO DE FUNÇÃO COMISSIONADA ANTES DO ADVENTO DA LEI 9.624/1998. LEGALIDADE. REGISTRO.

APOSENTADORIA (APOS)

Trata-se do exame do ato de aposentadoria de Rosângela Montenegro Nóbrega de Pontes no cargo de Técnico Judiciário do Tribunal Regional do Trabalho da 13ª Região. 
2.	A Secretaria de Fiscalização de Integridade de Atos e Pagamentos de Pessoal e de Benefícios Sociais (Sefip) se manifestou pela ilegalidade, em face da existência da incorporação de quintos/décimos pelo exercício de função comissionada.
3.	 O Ministério Público junto ao TCU (MPTCU) assinalou que o ato não consignou a ocupação de nenhuma função em período posterior a 8/4/1998, motivo que o levou a opinar pela realização de diligência ao órgão de origem para que envie o mapa de exercício de funções da ex-servidora.
4.	Considero que o ato já se encontra em condições de ser apreciado no mérito.
5.	Conforme assinalado pelo Parquet, a crítica automática realizada pela Sefip consignou o registro da existência da rubrica "Quintos Decisao Judicial Inat (Decisão judicial - Incorporação de quintos/décimos de função) ", motivo que a levou a propor a ilegalidade do ato. No entanto, conforme também destacou o MPTCU, a ocupação das funções comissionadas que levaram à percepção dos quintos/décimos se deu exclusivamente em momentos compreendidos entre 21/9/1987 e 28/1/1996, períodos em que não se questiona a legalidade da incorporação.
6.	A cópia da sentença judicial enviada pelo órgão de origem, em anexo ao ato, é inaplicável ao caso concreto, uma vez que decorre de ação de conhecimento de autoria da Associação Nacional dos Servidores da Justiça do Trabalho (Anajustra) para que seus associados recebessem os quintos/décimos decorrentes do exercício de funções no período de 8/4/1998 a 9/9/2001. Me parece claro que o TRT da 13ª Região não realizou uma crítica acerca da pertinência/necessidade de remessa daquela sentença em conjunto com o ato que se examina, optando por fazê-lo, quiçá, por excessiva cautela. A existência da sentença anexa ao ato, por sua vez, induziu a erro a Sefip, que, também por padrão, usualmente considera como irregulares as incorporações decorrentes de sentenças judiciais. Não percebeu que a sentença não se prestava à situação tratada neste caso concreto e que, quanto a ele, não produziu qualquer efeito.
7.	A discriminação dos períodos de exercício de funções de confiança, tal qual explicitada no ato, já possibilita que se conclua pela inexistência de irregularidade na incorporação das funções.
	Ante o exposto, VOTO pela adoção da minuta de acórdão que submeto a este Colegiado.
TCU, Sala das Sessões, em 26 de outubro de 2021.
JORGE OLIVEIRA 
Relator